【裁判字號】    97,上易,290
【裁判日期】    970529
【裁判案由】    傷害等
【裁判全文】
臺灣高等法院臺中分院刑事判決         97年度上易字第290號
上  訴  人  臺灣臺中地方法院檢察署檢察官
被      告  甲○○
                    國民
            丙○○
                    國民
上列上訴人因被告傷害等案件，不服臺灣臺中地方法院96年度易
字第3359號中華民國96年12月7日第1審判決（起訴案號：臺灣臺
中地方法院檢察署96年度偵字第6844號），提起上訴，本院判決
如下：
    主  文
原判決撤銷，發回臺灣臺中地方法院。
    理  由
一、公訴意旨略以：被告甲○○前因偽造貨幣案件，經原審法院
    以93年度訴字第2653號（起訴書誤載為第10966號）判處有
    期徒刑2年確定，於民國（以下同）95年8月31日假釋出監，
    現仍假釋中。緣甲○○之友人即被告丙○○於95年11月24日
    受證人丁○○委託代為處理丁○○之夫遭黃健財殺害後之賠
    償事宜，該賠償事件雖經原審法院民事庭判決確定，惟因黃
    健財業已因案入監而均未受償，是丙○○為索取該賠償款，
    遂於95年12月間，即多次偕同甲○○前往黃健財位在臺中巿
    西屯區○○路○段73號之住處欲向黃健財之子即證人乙○○
    追討，然因乙○○均未予以理會，因而造成丙○○、甲○○
    2人不滿，而渠等為迫使乙○○給付上開賠償款，竟共同基
    於不法之犯意聯絡，先由甲○○於95年12月20日晚間某時，
    攜帶紅漆及冥紙前往乙○○之上開住處，乘乙○○及其家人
    入睡時，以紅漆在乙○○上開住處鐵門上書寫「殺人償命」
    之字樣，並在該住處外丟灑冥紙，而以此強暴方式公然侮辱
    乙○○及其上開家人。另於96年1月10日，丙○○、甲○○
    與乙○○在臺中巿西屯區公所就上開民事損害賠償事件調解
    時，又因意見不合，丙○○、甲○○與另同行之不詳成年男
    子即共同基於傷害之犯意聯絡，3人徒手毆打乙○○，致乙○○受有右前額挫傷併紅腫痛及破皮等傷害，乙○○迫於無
    奈因此先於96年1月11日支付新臺幣（以下同）20萬元予丙○○，並簽立載有以110萬元賠償內容之切結書交丙○○收
    持。乙○○之後又再給付14萬元，後因乙○○不堪其擾，而
    前往警察局報案，始查悉上情。因認甲○○、丙○○2人均
    涉犯刑法第309條第2項、第1項之公然強暴侮辱罪嫌及同法
    第277條第1項之傷害罪嫌。
二、原審法院判決以：按告訴乃論之罪，未經告訴者，應諭知不
    受理之判決，為刑事訴訟法第303條第3款所明定。查甲○○
    、丙○○2人經檢察官以犯刑法第309條第2項、第1項之公然
    強暴侮辱罪嫌及同法第277條第1項之傷害罪嫌提起公訴，依
    同法第314條及第287條前段規定均屬告訴乃論之罪。茲查，
    原起訴檢察官既起訴甲○○、丙○○2人至乙○○及乙○○
    家人之上開住處噴紅漆及灑冥紙，並傷害乙○○之身體，可
    見意指甲○○、丙○○2人所強暴侮辱之對象應係針對乙○○及乙○○之家人，另該2人所傷害之對象則係乙○○個人
    ；惟遍觀卷內資料既均查無乙○○及乙○○家人提出告訴之
    證明，則其追訴條件即有欠缺，揆諸上開說明，自應依據刑
    事訴訟法第303條第3款規定，諭知公訴不受理判決。
三、本院查：
  (一)按「告訴乃論之罪，告訴人祇須表示訴究之意思為已足，不
    以明示其所告訴者為何項罪名為必要。告訴人在偵查中已一
    再表示要告訴，雖未明示其所告訴之罪名，但依其所陳述之
    事實，仍無礙於告訴之效力。」、又「告訴乃論之罪，告訴
    人訴人祇須表示訴究之意思為已足，不以明示其所告訴者為
    何項罪名或言明「告訴」為必要，且依其所陳述之事實，客
    觀上已可認其有訴追之意思，仍屬合法之告訴。」，最高法
    院74年臺上字第1281號判例、90年度臺上字第7205號裁判意
    旨參照。
  (二)1.本案起訴書所指之犯罪事實經過，除據乙○○分別於警詢
    、偵查中歷次證述屬實無誤外，復為丙○○於警詢、偵查、
    原審法院審理、本院行準備程序、本院審理中所歷次供述屬
    實，堪先認定；就此檢察官於起訴書所指稱甲○○、丙○○
    2人犯有刑法第309條第2項、第1項、同法第277條第1項等罪
    嫌，而刑法第309條第2項、第1項、同法第277條第1項之罪
    應非無憑；再檢察官所指上開犯罪，依據刑法第214條、第
    287條前段規定，係屬告訴乃論之罪，此參以該法文規定均
    無疑義，合先敘明。
  2.又乙○○因上開被害事實至臺中市警察局第6分局市政派出
    所報案，於警詢中指稱「我於95年12月初遭人以暴力及恐嚇
    性言詞催討債務，故至所報案。」、「在12月初（詳細時間
    我不記得）時晚上約7、8時許，突然接到丙○○電話來我家
    說丁○○已將債務交由他全權來收取，問我媽要怎樣處理。
    ....，他在12月中旬時就來我家潑了4次油漆，當時我有親
    眼看到他的2個小弟對我家大門撥油漆，並見到他的2個小弟
    騎乘SNV-439號的機車逃逸。之後我與丙○○96年1月10日15
    時45分許，約在西屯區公所3樓的調解委員會調解時，他與
    另外2名男子因我遲到，就叫丁○○去撤銷調解，並叫我下
    樓去講，下樓後就被丙○○及另外2名他帶來的男子在西屯
    區公所大門毆打。」等語（警卷第3頁）；而乙○○於製作
    上開警詢筆錄後，臺中市警察局第6分局於96年2月8日以中
    分6警偵字第09600005351號函移送案件報告書將全案報請臺
    灣臺中地方法院檢察署檢察官偵辦函亦謂「案經被害人乙○○至本分局市政派出所提出告訴。」等語，並於製作警詢筆
    錄時指認丙○○等為對伊出手毆打之人，則乙○○於上開時
    地至臺中市警察局製作警詢筆錄時是否已對丙○○等人提出
    告訴之意，實非無疑。
  3.再查，證人即原詢問、製作本案警詢筆錄之警員余尚原於本
    院97年5月15日上午11時20分審理中具結證稱：「（請求提
    示96年1月30日與2月6日警詢筆錄。）（問：96年1月30日與
    2月6日是否有製作乙○○向市政派出所的警詢筆錄？）（審
    判長提示96年1月30日與2月6日乙○○警詢筆錄。）其中有1
    份是我負責紀錄的，1份是我製作的，1月30日是我製作的，
    也是我詢問的，2月6日是我紀錄的，但詢問人不是我。」、
    「（問：這2次乙○○指認被告2個人的口卡，並且提出診斷
    證明書，他的用意是否請求警方來偵辦這個案件？）沒錯，
    就是請求我們偵辦這個案件。」、「（問：剛才陳述被害人
    有請求偵辦，以及除了2次報案外有無其他請求，究竟是何
    意？）他來報案，他的意思應該是有要我們偵辦的意思。」
    、「（問：對於該2份筆錄，當時被害人究竟有無要提出告
    訴之意？）（提示交其閱覽）有要告訴的意思。」、「（問
    ：從哪句話可以看出來？）筆錄上我有提出口卡片讓被害人
    指認並問他口卡片上面的人是否為暴力討債之人，被害人說
    是，而且他認為對方詐騙他，所以當時他有要提出告訴的意
    思。」、「（問：當時被害人有無就他被傷害的部分提出告
    訴的意思？）前面他有提出驗傷單，所以他有這個意思。」
    等語（本院卷第60、61頁）；且乙○○亦到庭證稱：當時係
    欲對丙○○2人告訴提出告訴等語明確。則乙○○上開住處
    既遭丙○○等人潑灑油漆、丟擲冥紙，復於上開時、地遭受
    丙○○3人毆打成傷，後既已至醫療機構驗斷並檢具驗傷診
    斷書至臺中市警察局第6分局市政派出所報案，衡情如非對
    丙○○等人提出告訴之意，又何須如此大費周章，此亦堪認
    余尚原於本院結證乙○○於製作警詢筆錄時係有提出告訴之
    意等語，應無故為偏坦乙○○之處，此當不得以製作警詢筆
    錄之承辦員警疏誤將乙○○提出告訴之意載明於警詢筆錄與
    其後承辦檢察官復未於偵查筆錄中對乙○○訊明，即謂乙○○並未對丙○○等人提出告訴，致將此訴訟上之不利益責委
    乙○○承受。是於上述警詢筆錄製作時，承辦警員雖未於筆
    錄中明確記載乙○○對丙○○等人「提出告訴」之文字，然
    乙○○既本於對丙○○等人訴追之意而至上開派出所報案並
    製作警詢筆錄，自應認乙○○於上開時、地至臺中市警察局
    第6分局市政派出所製作警詢筆錄時，自有對丙○○等人提
    出告訴以訴追無誤。
  (三)從而本案乙○○既於製作警詢筆錄時已對丙○○等人提出告
    訴，其訴追條件當已具備，原審判決以乙○○於警詢、偵查
    中未對丙○○等人提出告訴為由，復依據刑事訴訟法第303
    條第3款規定逕為公訴不受理之判決，自有違誤；且本院認
    為丙○○等人雖屬被告身分，惟渠等之審級利益、訴訟權不
    應予以剝奪仍須予以保障，自有撤銷原審判決發回原審法院
    審理之必要，並不經言詞辯論為之。
據上論結，應依刑事訴訟法第369條第1項但書、第372條，判決
如主文。
中    華    民    國    97    年    5     月    29    日
            刑事第三庭    審判長法  官  王  增  瑜
                                法  官  蔡  紹  良
                                法  官  梁  堯  銘
上列正本證明與原本無異。
不得上訴。
                                書記官  陳  麗  玉
中    華    民    國    97    年    5     月    29    日


司法院資訊處製作；財團法人民間司法改革基金會備份。
